臺灣彰化地方法院民事判決　99年度訴字第160號
原　　　告　黃進國
兼
訴訟代理人　黃金寶
被　　　告　黃金璽
上列當事人間請求分割共有物事件，本院於民國100年9月28日言
詞辯論終結，判決如下：
    主  文
兩造共有坐落彰化縣二林鎮○○段六八一地號、地目田、面積二
四Ｏ五平方公尺，按附圖二（即彰化縣二林地政事務所收件日期
民國九十九年十二月二十四日、文號二土測字第二Ｏ六八號土地
複丈成果圖）所示分割，即：
  (一)更正後編號１部分面積八Ｏ二平方公尺分歸被告取得。
  (二)更正後編號２部分面積八Ｏ二平方公尺分歸原告黃金寶取得
    。
  (三)更正後編號３部分面積八Ｏ一平方公尺分歸原告黃進國取得
    。
訴訟費用由原告黃金寶、黃進國及被告各負擔三分之一。
    事實及理由
壹、程序方面：
    按當事人認法官執行職務有偏頗之虞，得聲請法官迴避；法
    官被聲請迴避者，在該聲請事件終結前，應停止訴訟程序，
    但其聲請因違背民事訴訟法第33條第2項，或第34條第1項或
    第2項之規定，或顯係意圖延滯訴訟而為者，不在此限，民
    事訴訟法第33條第1項第2款、第37條第1項分別定有明文。
    本件原告前以審理本事件之法官有偏頗之虞，向本院聲請迴
    避，惟業經本院於民國100年2月14日，以100年度聲字第3號
    裁定駁回，復經臺灣高等法院臺中分院於100年4月6日駁回
    原告之抗告確定在案，有民事裁定2份在卷可按。原告復於
    100年7月25日以審理本事件之同一法官有偏頗之虞，向本院
    聲請迴避云云，顯係意圖延滯訴訟，依上開民事訴訟法第37
    條第1項但書規定，本件自無須停止訴訟程序（按該案亦經
    本院於100年8月22日，以100年度聲字第70號裁定駁回，有
    民事裁定1份在卷可稽），合先敘明。
貳、實體方面：
一、原告起訴主張：
    坐落彰化縣二林鎮○○段681地號、地目田、面積2,405平方
    公尺土地（下稱系爭681地號土地）為兩造所共有，應有部
    分各3分之1，且無依物之使用目的不能分割，或約定不分割
    之情形，惟原告通知被告出面協調分管及分割，被告不出面
    協調，原告為此依民法第824條第2項規定訴請判決分割。又
    因兩造與訴外人蔡榮華、黃聰敏於85年6月14日訂立協議書
    ，原告黃金寶、黃進國於93年8月30日復訂立協議書，故主
    張如附圖一（即彰化縣二林地政事務所收件日期96年4月14
    日、文號544號土地複丈成果圖）所示之分割方案，即：(一)
    編號681(1)部分面積802平方公尺分歸原告黃金寶取得。(二)編
    號681(2)部分面積802平方公尺分歸原告黃進國取得。(三)編號
    681(3)部分面積801平方公尺分歸被告取得。
二、被告則以：
    不同意原告所提分割方案，原主張如附圖二（即彰化縣二林
    地政事務所收件日期99年12月24日、文號二土測字第2068號
    土地複丈成果圖）所示之分割方案，即：(一)更正後編號１部
    分面積802平方公尺分歸被告取得。(二)更正後編號２部分面
    積802平方公尺分歸原告黃金寶取得。(三)更正後編號３部分
    面積801平方公尺分歸原告黃進國取得。嗣主張如附圖三（
    即彰化縣二林地政事務所收件日期100年7月29日、文號土測
    字第1225號土地複丈成果圖所示之分割方案，即：(一)編號68
    1 (1)部分面積802平方公尺分歸被告取得。(二)編號681(2)部分
    面積802平方公尺分歸原告黃金寶取得。(三)編號681(3)部分面
    積801平方公尺分歸原告黃進國取得。
三、本院得心證之理由：
  (一)按共有物如無因物之使用目的不能分割或契約訂有不分割之
    期限者，各共有人得隨時請求分割共有物；共有物之分割方
    法，不能協議決定者，法院得因任何共有人之聲請，命以原
    物分配於各共有人或變賣共有物以價金分配於各共有人之方
    式分配，民法第823條、第824條分別定有明文。查：
  1.原告主張兩造就系爭681地號土地達成分割協議等語，並提
    出85年6月14日協議書（含簡圖，下稱系爭85年6月14日協議
    書）為證（見本院99年度訴字第160號卷第9頁至第10頁），
    並為被告所不否認，自堪信為真實。又系爭85年6月14日協
    議書內容記載如下：「立協議書人黃金寶、黃金璽、黃進國
    、蔡榮華、黃聰敏等5人就土地分割事宜，同意訂立條件如
    后：第1條：土地座落：二林鎮○○段677地號土地之分割，
    同意依后所列之附圖分割。第2條：本筆土地分割所需稅金
    及一切費用依持分面積負擔。第3條：本筆土地除蔡榮華、
    黃聰敏現住建物（1層）2棟外，其餘一切地上物需於民國85
    年農曆9月吉日吉時前完成拆除，各祖先靈牌聖像亦應遷移
    。其拆除地上物費用依原告佔有面積比率計算分擔給付，不
    得異議。但於同段677地號洪得知所有碾米廠西側空地至蔡
    榮華建物邊之空地保留卡車通行之路，若因致毀損蔡榮華東
    側圍牆，則由黃金寶、黃金璽、黃進國負責重建…。第4條
    ：黃金寶、黃金璽、黃進國等3人依抽籤方式，取得附圖
    、、號之位置，並依交換移轉該所有權。號位置座落
    二林鎮○○段681地號田地目土地，若因無法移轉，則於同
    段677地號土地保持原持分，依分管方式為之。第5條：黃金
    寶、黃金璽、黃進國等3人抽到號位置時，則同段679地號
    土地及洪得知與蔡榮華間之空地，皆附加歸屬號位置取得
    人所有。但此路面積由黃金寶、黃金璽、黃進國建地扣除計
    算」，復參以協議書左上角記載抽籤結果為「黃金璽、
    黃金寶、黃進國」及簡圖記載、號位置在彰化縣二林
    鎮○○段677地號土地（下稱系爭677地號土地）、號位置
    在系爭681地號土地等情，及原告於本院審理自承：協議書
    就是針對系爭681、677地號土地進行分抽籤決定，我抽的是
    2號，是在681 地號的中間及677地號中間2號位置，原告抽
    中1號，是在681 地號東邊含有3間水泥板及677地號1號位置
    ，黃進國沒有分得677地號土地部分等語（見本院99年度訴
    字第160號卷第169頁），足見系爭85年6月14日協議書係兩
    造與訴外人蔡榮華、黃聰敏，就系爭677、681地號土地進行
    合併分割之協議，即由原告黃金寶取得系爭677地號土地如
    簡圖所示之號位置，由被告取得系爭677地號土地如簡圖
    所示之號位置，由原告黃進國取得系爭681地號土地如簡
    圖所示之號位置。惟按共有物之分割，依共有人協議之方
    法行之，民法第824條第1項定有明文。而共有物分割之協議
    ，應由全體共有人協議為之，始生效力。查系爭85年6月14
    日協議書簽立當時，系爭681地號土地係由兩造共有；系爭
    677地號土地除由兩造、訴外人蔡榮華、黃聰敏共有外，共
    有人尚有洪儉（84年6月23日死亡，當時尚未辦理繼承登記
    ）之繼承人即紀三男、紀東誠，有系爭681、677地號土地之
    土地登記謄本、土地異動索引等在卷可證（見本院99年度訴
    字第160號卷第178頁至第181頁、第185頁、第187頁至第190
    頁）。再系爭85年6月14日協議書之簽訂既然涉及系爭681、
    677地號土地2筆之合併分割，自應經系爭681、677地號土地
    全體共有人協議為之，惟該協議書之當事人僅有兩造、訴外
    人蔡榮華、黃聰敏參與簽立，系爭677地號土地之共有人即
    洪儉之繼承人紀三男、紀東誠均未參與，顯見該協議書之簽
    定，實際上並未經當時之共有人全體同意，亦不生分割共有
    物協議之效力。從而，本件自難認共有人就系爭681 地號土
    地之分割方法業已達成協議。
  2.按農業發展條例所稱耕地，指依區域計畫劃定為特定農業區
    、一般農業區、山坡地保育區及森林區之農牧用地；每宗耕
    地分割後每人所有面積未達0.25公頃者，不得分割，但該條
    例89年l月4日修正施行前之共有耕地，得分割為單獨所有，
    不在此限；上開共有耕地，辦理分割為單獨所有者，應先取
    得共有人之協議或法院確定判決，其分割後之宗數，不得超
    過共有人人數，農業發展條例第3條第ll款及第16條第l項第
    4款、第2項分別定有明文。查系爭681地號土地之使用分區
    及類別為「特定農業區農牧用地」，有土地登記謄本為證（
    見本院99年度訴字第160號卷第185頁），是系爭681地號土
    地屬農業發展條例第3條第11款所稱之「耕地」。又系爭681
    地號土地於89年1月4日前之共有人為原告2人及被告，應有
    部分各3分之1，有土地登記謄本、土地異動索引等件為證（
    見本院99年度訴字第160號卷第176頁、第185頁），堪以認
    定。故系爭681地號土地既為兩造共有，權利範圍各為3分之
    1，且分割後土地宗數並未超過修正前共有人數，依上開說
    明，本件分割合於農業發展條例第16條第1項但書第4款規定
    ，而不受同條例第16條第1項本文規定之限制。
  3.系爭681地號土地並無因物之使用目的不能分割或訂有不分
    割期限等情形，兩造復未能達成分割協議。準此，原告本於
    共有人分割請求權，請求判決分割，核與前開規定相符，即
    屬有據，自應准許。
  (二)按共有人因共有物分割之方法不能協議決定，而提起分割共
    有物之訴，應由法院依民法第824條第1、2項規定，命以原
    物分配於各共有人，或變賣共有物以價金分配於各共有人；
    又共有物分割之方法，法院應斟酌當事人之聲明，共有物之
    性質，共有人之意願、利害關係、經濟效用及全體共有人之
    利益等公平決定，並不受當事人主張之拘束，法院為顧及全
    體共有人所得利用之價值等情形，本有自由裁量之權。次按
    共有物未分割前並無特有部分，其應有部分係抽象的存在於
    共有物之全部，應有部分僅係共有人得行使權利之比例，而
    非指共有物之特定部分。又按「協議縱屬實在，充其量僅係
    協議分管而已，而分管僅係定如何管理土地之暫時狀態，非
    消滅共有關係之約定，即與分割有間，並不影響共有人共有
    物分割請求權之行使。」；「被上訴人之前手縱與上訴人間
    就系爭土地存有分管協議，亦僅係就共有物之管理定暫時之
    狀態而已，不能據以認為共有人有俟共有物分割時，仍按該
    分管位置分割之合意，法院自不受該分管契約或使用同意約
    定之拘束。」最高法院分別著有89年臺上字第740號、724號
    判決意旨可資參照。顯見實務上係認共有土地雖由共有人分
    管使用，然共有人分管之事實狀態，不過為共有人定使用之
    暫時狀態，而共有人請求分割共有物，即係終止分管契約之
    意思，是法院為裁判分割時，固宜顧及分管狀態，但不得因
    此據為決定分割方法之唯一標準。查：
  1.系爭681地號土地為特定農業區農牧用地，地形呈不規則狹
    長狀，西側有臨農路，往南通行系爭677地號土地可至彰化
    縣二林鎮○○路，西側靠中間處有三間磚造平房（如附圖四
    即彰化縣二林地政事務所收件日期96年1月19日、文號125號
    土地複丈成果圖所示編號ａ部分），現供佛堂及房間使用，
    雖然老舊但結構尚屬良好；東側有三間水泥板平房（如附圖
    四所示編號ｂ部分），供廚房、倉庫使用，相當破舊等情，
    業經本院會同彰化縣二林地政事務所測量人員勘驗屬實，製
    有勘驗筆錄、現況圖（見本院99年度訴字第160號卷第26頁
    至第28頁）在卷可稽，並有如附圖四所示之複丈成果圖為憑
    。
  2.系爭681地號土地雖僅西側臨路，惟兩造亦為毗鄰系爭677地
    號土地之共有人，被告已就系爭677地號土地訴請裁判分割
    ，故可透過系爭677地號土地通行至南側之二林鎮○○路。
    本院審酌被告原所主張之附圖二所示分割方案，即：(一)更正
    後編號１部分面積802平方公尺分歸被告取得。(二)更正後編
    號２部分面積802平方公尺分歸原告黃金寶取得。(三)更正後
    編號３部分面積801平方公尺分歸原告黃進國取得。該分割
    方案原告黃金寶與被告所分得之土地雖為狹長型，但均臨5
    公尺之道路，又原告黃進國所分得之土地為三角形，雖未直
    接臨路，然本院就系爭677地號土地判決分割之結果，原告
    黃進國、黃金寶、訴外人黃信裕係共同分得該土地之北側，
    毗鄰原告黃進國分得系爭681地號土地之東側部分，有本院
    99年度訴字第123號民事判決在卷可按，故原告黃進國可透
    過系爭677地號土地其與原告黃金寶、訴外人黃信裕共同分
    得之部分通行至南側二林鎮○○路。再分割後土地宗數合於
    農業發展條例第16條第1項但書第4款規定，且各共有人均可
    對外通行，出入通行便利，均便於耕作利用，原告黃金寶所
    分得之土地復得與同屬其所有之彰化縣二林鎮○○段682地
    號土地（下稱系爭682地號土地，亦屬特定農業區農牧用地
    ，有土地登記謄本在卷可按，見本院99年度訴字第160號卷
    第186頁）毗鄰合併利用，有利於發揮系爭681地號土地耕作
    之最大使用及經濟效益，符合憲法上財產保障平等原則。另
    各共有人分得土地面積均與其應有部分相當，兩造均主張無
    須送鑑價（見本院99年度訴字第160號卷第170頁），無互相
    找補之問題，並無損及各共有人之利益。至如附圖四所示編
    號a部分磚造平房老舊，且非合法農舍，況該屋所占用之地
    本應從事種植農作，基於公平性之考量，並無考慮保留之必
    要等情，認為依附圖二所示之方案方割，較符合共有人全體
    之利益，應屬適當。
  3.至原告主張如附圖一所示之分割方案，即：(一)編號681(1)部
    分面積802平方公尺分歸原告黃金寶取得。(二)編號681(2)部分
    面積802平方公尺分歸原告黃進國取得。(三)編號681(3)部分面
    積801平方公尺分歸被告取得。該分割方案西側5公尺道路全
    為原告黃金寶分得之土地獨享，對於分得中間土地之原告黃
    進國及分得東側土地之被告未盡公平，是相較於如附圖二所
    示之分割方案，西側5公尺道路可供原告黃金寶與被告二人
    毗鄰利用，附圖一所示之方割方案經濟效益自然較低。又原
    告黃金寶所分得之土地亦無法與同屬其所有之系爭682地號
    土地合併利用，故本院認附圖一所示之分割方案並不利於發
    揮系爭681地號土地耕作之最大使用價值，自非妥適。
  4.至被告主張如附圖三所示之分割方案，即：(一)編號681(1)部
    分面積802平方公尺分歸被告取得。(二)編號681(2)部分面積
    802平方公尺分歸原告黃金寶取得。(三)編號681(3)部分面積
    801平方公尺分歸原告黃進國取得。該分割方案與如附圖二
    所示之方割方案相較，二者原告黃進國分得之位置相同，原
    告黃金寶與被告相鄰之地界線均呈二個階梯字形，然如附圖
    二所示之分割方案，二個階梯字形上升幅度較低，且原告黃
    金寶與被告所得利用之空間，除第一階梯字形被告分得部分
    之寬度僅約3公尺（經以比例尺丈量複丈成果圖）外，二人
    其餘所得利用之空間均較如附圖三所示之分割分案寬廣、方
    正，可發揮較高經濟價值；如附圖三所示之分割方案，二個
    階梯字形上升幅度較高，且原告黃金寶與被告所得利用之空
    間，除第一階梯字形被告分得部分之寬度僅約3公尺（經以
    比例尺丈量）外，第一階梯字型原告黃金寶分得部分之起點
    寬度亦僅約2公尺（經以比例尺丈量複丈成果圖），且被告
    北側所得利用之空地亦不若如附圖二所示之分割方案多，故
    本院認附圖三所示之分割方案相較附圖二所示之方割方案，
    較不利於發揮系爭681地號土地耕作之利用價值及經濟效用
    ，亦非妥適。
  5.另原告主張本件分割方案應與系爭85年6月14日協議書、原
    告黃金寶、黃進國於93年8月30日訂立之協議書內容相符云
    云，然系爭85年6月14日協議書之簽定，因未經當時共有人
    之全體同意，不生分割共有物協議之效力，業如前述。又原
    告二人於93年8月30日訂立之協議書，被告並未參與，亦不
    得拘束被告。再退言之，縱認系爭85年6月14日協議書為分
    管協議，揆諸前揭說明及最高法院裁判意旨所示，分管協議
    僅係就共有物之管理定暫時之狀態而已，不能據以認為共有
    人有俟共有物分割時，仍按該分管位置分割之合意，法院尚
    不受該分管契約或使用同意約定之拘束。則本院自不得僅依
    系爭85年6月14日協議書內容為分割判斷之依據，附此敘明
    。
四、綜上所述，本院認系爭681地號土地應依附圖二所示之分割
    方案為適當，爰諭知分割方法如主文第1項所示。
五、另因共有物分割、經界或其他性質上類似之事件涉訟，由敗
    訴當事人負擔訴訟費用顯失公平者，法院得酌量情形，命勝
    訴之當事人負擔其一部，民事訴訟法第80條之1定有明文。
    因本件土地分割後，全體共有人同蒙其利，本院酌量情形，
    命原告黃金寶、原告黃進國、被告各按其應有部分比例3分
    之1負擔訴訟費用。
六、據上論結，本件原告之訴為有理由，依民事訴訟法第80條之
    1，判決如主文。
中    華    民    國    100    年    9    月    30    日
                  民事第一庭    法  官    黃楹榆
以上正本係照原本作成。
如不服本判決，應於送達後20日內，向本院提出上訴狀並表明上
訴理由，如於本判決宣示後送達前提起上訴者，應於判決送達後
10日內補提上訴理由書（須附繕本）。如委任律師提起上訴者，
應一併繳納上訴審裁判費。
中    華    民    國    100    年    9    月    30    日
                                書記官    彭月美